【裁判字號】    95,易,1838
【裁判日期】    950131
【裁判案由】    妨害兵役
【裁判全文】
臺灣高雄地方法院刑事判決              95年度易字第1838號
公  訴  人  臺灣高雄地方法院檢察署檢察官
被      告  乙○○
上列被告因妨害兵役案件，經檢察官聲請簡易判決處刑（95年度
偵緝字第2240號），本院認不宜適用簡易判決處刑程序，改依通
常程序審理後，判決如下：
    主      文
乙○○無罪。
    理      由
一、公訴意旨略以：被告乙○○係教育召集令編號博愛2411 之1
    （0202）應召員，原住高雄市前鎮區○○○路584 號3 樓，
    明知自己係後備軍人，竟於不詳時間遷出上開處所後，無故
    不依規定申報，致使高雄市後備司令部所發，指定其應於民
    國94年8 月17日上午8 時許前往臺南縣官田鄉官田村279 號
    官田營區接受教育召集之博愛2411之1 號教育召集令於94年
    8 月6 日、同年月9 日均無法送達，因認被告涉嫌違反妨害
    兵役治罪條例第10條第1 項第3 款、同條第3 項之罪，應依
    同條例第6 條第1 項予以科刑等語。
二、按犯罪事實應依證據認定之，無證據不得認定犯罪事實；不
    能證明被告犯罪者，應諭知無罪之判決；刑事訴訟法第154
    條第2 項、第301 條第1 項分別定有明文。又妨害兵役治罪
    條例第10條第1 項，明定有「意圖避免召集處理」之構成要
    件，係屬意圖犯，是以行為人須確有避免召集處理之主觀意
    圖，始有本罪之該當，倘行為人無此意圖，即無由以本罪相
    繩甚明；至同條例第10條第3 項固規定：致使召集令無法送
    達者，以意圖避免召集論等語，惟參諸避免後備軍人刻意逃
    避召集處理、進而危及國家安全之該條例原立法意旨，堪認
    立法者並無排除前開主觀意圖要件適用之寓意，自不應依循
    字句表面之文義解釋，而將客觀存在之召集令無法送達情事
    ，一律逕與行為人確有避免召集之主觀不法意圖全然等視（
    大法官會議釋字第517 號解釋、最高法院92年度臺非字第40
    4 號判決俱同此意旨），均先予指明。
三、本件公訴人認被告涉犯妨害兵役治罪條例之罪嫌，無非係以
    高雄市後備司令部妨害兵役案件移送報告書、高雄市後備司
    令部列管後備軍人參加召集未按戶籍地居住亦未申報戶籍遷
    移調查表、被告個人戶籍資料、教育召集令、召集令交付情
    形紀錄表各1 份及教育召集令送達未遇門首照片2 張為其論
    據。惟訊據被告固不否認未居住於戶籍地之情，惟堅決否認
    有何逃避教育召集之意圖，辯稱：伊自退伍後不久，即未住
    在戶籍地，且已3 年多未回高雄住處及與家人聯絡，伊母因
    伊行蹤不明，尚向警申報為失蹤人口，伊係因當時人在外地
    工作，未住戶籍地，住在朋友處，故不知有召集，不是意圖
    避免教育召集等語。經查：
  (一)被告係高雄縣團管區列管之後備軍人，又被告自91年間退伍
    後，即未曾住於高雄市前鎮區○○○路584 號3 樓之戶籍地
    ，復未依規定向主管機關申報，致使高雄縣後備司令部所發
    ，指定其應於94年8 月17日上午8 時許前往臺南縣官田鄉官
    田村27 9號官田營區接受教育召集之博愛2411之1 號教育召
    集令，因被告遷移不明，無法送達，雖經員警尤文進於94年
    8 月6 日、9 日在高雄市前鎮區○○○路584 號3 樓，將上
    開教育召集令送達，惟因被告未在戶籍地居住，致使召集令
    無法送達等情，業據被告自承不諱（見偵緝卷第5 頁、本院
    卷第36頁），復有高雄市後備司令部列管後備軍人參加召集
    未按戶籍地居住亦未申報戶籍遷移調查表1 紙附卷可稽，是
    被告遷出上開戶籍地後，未依規定申報，致使教育召集令無
    法送達一節，固堪予認定。
  (二)惟被告既自陳其自退伍（即91年2 月6 日，此有卷附個人兵
    籍資料查詢結果1 紙可稽）後，即搬遷出上開戶籍地，且迄
    未辦理戶籍遷出之情，則被告既早於退伍時即91年間，即已
    遷離戶籍地，距本件召集令之送達已有3 年之久，則被告是
    否為因逃避3 年以後之教育召集，而預先於3 年前搬遷該戶
    籍住所而出外居住，已非無疑。
  (三)又後備軍人固有戶籍遷出遷入或住址變更申報之義務，此為
    後備軍人管理規則第7 條第2 款所明定。惟後備軍人遷移居
    住處所而未依規定申報之目的及緣由，或因前往外地工作而
    無暇辦理，也或係出於疏忽或遺忘，不一而足，自不得僅以
    被告未依規定申報，即遽予推認其係以避免召集處理之積極
    目的，而認定其主觀上有避免召集處理之意圖。況衡情，常
    人如非有特殊因素，當不致僅為逃避如此短期之教育召集，
    即故意遷離居住處所且不依規定申報，而甘冒刑事責任；而
    佐以我國社會現況，實際上並未居住於戶籍地之情形非少，
    如僅因被告具有後備軍人之身分，遽認其未據實遷移戶籍必
    係出於避免召集處理之意圖，亦有悖於一般生活經驗。
  (四)再證人即被告之母甲○○於警員尤文進送達教育召集令時，
    業已以被告未住居於戶籍地，且無行動電話聯絡，不願代收
    上開教育召集令之情，有卷附照片可稽（見94年度偵字第28
    651 號卷第7 頁）；證人甲○○並於本院審理時證稱：「（
    問：94年8 月6 日、94年8 月9 日警員尤文進有無到你們住
    處送教育召集令？）答：有，因為小孩子都沒有回來，所以
    我沒有代收。」、「（問：當時被告為何沒有在家？）答：
    因為我找不到人，他沒有手機。」、「（問：為何當時被告
    在外沒有與家人聯絡？）答：我不知道，我只知道他想要工
    作。」、「最後一次看到的時候是92年7 、8 月，然後人就
    都沒有回家了。」「（問：出外這段時間，被告有無與家人
    聯絡？）答：沒有，我都沒有接到他的電話，我也不曉得他
    在哪裡。」、「我有去派出所報失蹤人口」等語，並庭呈卷
    附受（處）理查尋人口案件登記表1 紙供參（見本院卷第54
    頁）。此核與被告前開所辯伊係因外出工作，而未居住於戶
    籍地，家人並不知其去向，伊母尚曾將伊申報為失蹤人口等
    情相符。是不論被告當時係在何地工作，惟被告既係因在外
    出工作而未居住於戶籍地，致無法適時收受教育召集令，然
    尚難僅因被告未住居戶籍地且未依規定申報住址變更，即認
    其主觀上有為避免召集處理之意圖。
四、綜上所述，被告住居所遷移，雖未依規定申報，致使教育召
    集令無法送達，然其所為既無法證明確出於避免召集之意圖
    ，有如上述，揆諸前開說明，自不得遽以妨害兵役治罪條例
    第10條第1 項第3 款之罪予以相繩。此外，公訴人復未提出
    其他積極證據，用以證明被告確有何意圖避免召集之主觀意
    圖，犯罪不能證明，自應為被告無罪判決之諭知。
據上論斷，應依刑事訴訟法第452 條、第301 條第1 項，判決如
主文。
本案經檢察官丙○○到庭執行職務。
中    華    民    國    95    年    1     月    31    日
                  刑事第十庭  審判長法  官  陳玉聰
                                    法  官  鄭凱文
                                    法  官  楊淑珍
以上正本證明與原本無異。
如不服本判決，應於判決送達後10日內，向本院提出上訴狀。
中    華    民    國    95    年    1     月    31    日
                                    書記官  林秀敏


司法院資訊處製作；財團法人民間司法改革基金會備份。
